臺灣臺中地方法院刑事判決　　　　　　　99年度訴字第2638號
公　訴　人　臺灣臺中地方法院檢察署檢察官
被　　　告　蔡啟陽
選任辯護人　林易佑律師
上列被告因偽造文書案件，經檢察官提起公訴（99年度偵字第
515號），本院判決如下：
    主  文
蔡啟陽共同犯行使偽造私文書罪，處有期徒刑壹年。如附表所示
之偽造「陳國正」署押合計捌拾伍枚，均沒收。
    事  實
一、蔡啟陽為址設臺中市○○區○○路317號1樓之巨茂昇有限公
    司（以下稱巨茂昇公司）之實際負責人，因其信用不佳，遂
    委請任職於該公司擔任送貨員之陳國正擔任該公司之登記名
    義負責人，陳國正並將巨茂昇公司印章及其本人印章各1枚
    交予蔡啟陽與該公司股東即蔡啟陽之女友王正意（由檢察官
    另行偵辦）保管，用以簽發該公司支票給付貨款。詎蔡啟陽
    與王正意明知陳國正未曾同意向第一商業銀行（下稱第一銀
    行）大雅分行開戶、借款及擔任連帶保證人，竟利用保管前
    揭印章之機會，共同意圖為自己不法所有，基於偽造私文書
    、行使偽造私文書、詐欺取財之犯意聯絡，而為下列行為：
（一）於民國97年9月底某日，第一銀行大雅分行人員陳玉麟因
      簽發信用狀事宜前往巨茂昇公司拜訪，蔡啟陽乃出示記載
      「巨茂昇有限公司負責人陳國正」等字樣之名片，令陳玉
      麟誤認其為該公司負責人「陳國正」，不知情之陳玉麟向
      蔡啟陽建議巨茂昇公司先在第一銀行大雅分行申辦存款帳
      戶，以便將來巨茂昇公司與第一銀行大雅分行往來款項得
      直接匯入該帳戶內，而蔡啟陽基於偽造私文書、行使偽造
      私文書之犯意，於97年9月28日以偽造「陳國正」簽名，
      及盜蓋「陳國正」印章而偽造「陳國正」印文之方式，偽
      造如附表編號一、二所示「印鑑卡」、「申請書」各1紙
      ，表彰「陳國正」以巨茂昇公司負責人身分向第一銀行大
      雅分行申辦活期存款帳戶之私文書，並將之交予陳玉麟，
      進而於同年10月6日轉交第一銀行大雅分行而行使之，使
      第一銀行大雅分行陷於錯誤，核准開設該行戶名「巨茂昇
      有限公司」、帳號「00000000000」號活期存款帳戶，足
      以生損害於陳國正及第一銀行大雅分行對於帳戶管理之正
      確性。
（二）蔡啟陽承前偽造私文書、行使偽造私文書之犯意，先於98
      年3月2日冒用「陳國正」之名義，接續以上開偽造「陳國
      正」印文之方式，偽造如附表編號三所示「借款申請書」
      1紙，表彰「陳國正」以巨茂昇公司負責人身分向第一銀
      行大雅分行申辦借款之私文書，並將之交予不知情之第一
      銀行大雅分行人員陳玉麟而行使之，復於98年3月5日冒用
      「陳國正」之名義與陳玉麟洽商借款事宜，並接續以上開
      偽造「陳國正」簽名及印文之方式，偽造如附表編號四至
      八所示「保證書」1紙、「印鑑卡」2紙、「約定書」2紙
      ，表彰「陳國正」以巨茂昇公司負責人身分向第一銀行大
      雅分行申辦借款，並以其個人身分就巨茂昇公司對第一銀
      行大雅分行所負一切債務，以本金新臺幣（下同）500萬
      元為限額，擔任連帶保證人，願與巨茂昇公司連帶負全部
      清償責任之私文書，並將之交予負責對保之不知情第一銀
      行大雅分行人員陳玉麟，進而轉交第一銀行大雅分行而行
      使之，使第一銀行大雅分行陷於錯誤，誤以為陳國正同意
      擔任連帶保證人，上開借款申請具有充足擔保而准予借款
      ，足以生損害於陳國正及第一銀行大雅分行。
（三）自98年3月6日起至同年6月1日止，蔡啟陽承前偽造私文書
      、行使偽造私文書之犯意，夥同明知上情之王正意，共同
      意圖為自己不法所有，基於偽造私文書、行使偽造私文書
      、詐欺取財之犯意聯絡，共同接續以上開偽造「陳國正」
      簽名及印文之方式，偽造如附表編號九至二十六所示「借
      款申請書」4紙、「借據」10紙、「承諾書」4紙，表彰「
      陳國正」以巨茂昇公司負責人身分向第一銀行大雅分行借
      款，並以其個人身分就巨茂昇公司對第一銀行大雅分行之
      借款，擔任連帶保證人之私文書，並將之交予不知情之第
      一銀行大雅分行人員陳玉麟，進而轉交第一銀行大雅分行
      而行使之，使第一銀行大雅分行陷於錯誤而如數核撥借款
      ，並以簽發信用狀及將款項撥入前揭帳戶之方式給付借款
      合計499萬2600元，足以生損害於陳國正及第一銀行大雅
      分行。嗣因巨茂昇公司未依約清償上開債務，積欠款項合
      計461萬2456元，第一銀行向本院聲請對巨茂昇公司及陳
      國正核發支付命令，經本院於98年9月24日以98年度司促
      字第41820號核發支付命令，陳國正收受該支付命令後，
      始悉上情。
二、案經陳國正訴由臺中市政府警察局豐原分局報告臺灣臺中地
    方法院檢察署檢察官偵查起訴。
    理    由
壹、認定犯罪事實所憑之證據及理由：
一、按被告以外之人於審判外之陳述，經當事人於審判程序同意
    作為證據，法院審酌該言詞陳述或書面陳述作成時之情況，
    認為適當者，亦得為證據；當事人、代理人或辯護人於法院
    調查證據時，知有第159條第1項不得為證據之情形，而未於
    言詞辯論終結前聲明異議，視為有前項之同意，刑事訴訟法
    第159條之5定有明文。查本件認定事實所引用之證據方法（
    包括證人之證述及文書等證據），已經本院於審理時提示被
    告蔡啟陽及其辯護人，被告蔡啟陽及其辯護人並不爭執其證
    據能力（見本院100年1月5日審判筆錄），揆諸前揭說明，
    可認為同意作為證據，而本院審酌該等證人之證述及文書等
    證據作成時之情況，並無不宜做為證據之情事，自具有證據
    能力，而得採為證據，先予敘明。
二、訊據被告蔡啟陽矢口否認有何偽造私文書、行使偽造私文書
    及詐欺取財等犯行，並辯稱：（一）巨茂昇公司係陳國正於
    94年9月間以1人股東方式創立，該公司於96年1月辦理增資
    時，被告始以其女友王正意及案外人許玉霖名義加入成為股
    東，陳國正稱其擔任該公司人頭負責人，恐言過其實。（二
    ）巨茂昇公司以經營五金百貨為業，經常需要大量現金以供
    買貨週轉，故被告於96年間入股後，基於營業需要，陸續向
    各往來銀行洽簽借款額度以供使用，其中包括聯邦銀行、京
    城銀行、三信商銀，相關借款均以公司名義辦理，並分別由
    負責人陳國正及股東王正意或許玉霖擔任連帶保證人，且上
    開借款均由陳國正以公司負責人名義親自辦理對保。嗣於98
    年3月間巨茂昇公司基於週轉及開狀需要，向第一銀行申請
    授信額度500萬元，而第一銀行經辦人陳玉麟容或出於誤認
    ，一直將被告當作公司負責人陳國正，且於98年3月5日前來
    公司辦理對保時，適陳國正外出送貨，始由被告代簽陳國正
    之姓名於印鑑卡、保證書、約定書等文件，完成對保手續。
    （三）巨茂昇公司對於銀行借款，原由陳國正以董事身分負
    責辦理，前開對於聯邦銀行、京城銀行、三信商銀等借款案
    件即為適例，本件向第一銀行借款，於正常情況下亦會委由
    陳國正出面辦理，僅因對保當天陳國正恰巧不在公司，且銀
    行未要求核對身分證件，被告始將錯就錯代為簽署陳國正姓
    名，便宜行事而已，絕無任何偽造文書之意圖或犯意。（四
    ）陳國正擔任巨茂昇公司董事，依歷來公司運作慣例，即由
    陳國正以公司名義向銀行辦理貸款，並以個人名義及其他股
    東1至2人擔任連帶保證人，故本件僅係基於一時便宜行事，
    由被告代簽陳國正姓名向第一銀行辦理貸款對保手續，應認
    並不違反陳國正之本意。蓋前開向聯邦銀行、京城銀行、三
    信商銀等借款合計高達800萬元，均係由陳國正親自出面向
    銀行辦理，本件向第一銀行借款，陳國正以公司負責人身分
    ，斷無拒絕配合之理。而陳國正事後否認同意本件第一銀行
    借款，容係事後公司週轉不靈，發生倒帳之故，如公司仍處
    於正常運作並按時繳息狀態下，當不致有此案件。（五）陳
    國正應係為否認第一銀行所申請支付命令之效力，始提出本
    件告訴，且陳國正於警、偵訊均證稱其對於第一銀行借款一
    事不知情，然於本院審理時卻證稱事先知情，但不同意，則
    其證述先後不一，不足採信。況本件借款係以巨茂昇公司負
    責人名義向第一銀行洽借，被告並未對第一銀行施詐術，且
    借款之後有正常繳納本息，因後來週轉不靈才未繼續清償，
    並未涉嫌詐欺云云。
三、經查：
（一）證人即第一銀行大雅分行人員陳玉麟前往巨茂昇公司拜訪
      時，被告蔡啟陽乃出示記載「巨茂昇有限公司負責人陳國
      正」等字樣之名片，令證人陳玉麟誤認其為該公司負責人
      「陳國正」，之後巨茂昇公司向第一銀行大雅分行申辦開
      戶、借款及對保等事宜，均係由被告蔡啟陽及證人王正意
      出面與證人陳玉麟接洽，並由被告蔡啟陽與證人王正意在
      如附表所示文件上簽名、蓋章，且被告蔡啟陽與證人王正
      意從未主動表明被告蔡啟陽並非巨茂昇公司登記名義負責
      人「陳國正」：
    1.證人即第一銀行大雅分行人員陳玉麟於99年4月19日偵訊
      時證稱：（現職？）伊目前擔任第一銀行大雅分行之收息
      人員，之前是擔任業務招攬人員。（提示貸款資料，是否
      於98年3月5日承辦巨茂昇有限公司貸款之人員？）當時是
      伊去巨茂昇公司辦理對保，是在伊面前簽立貸放合約，因
      為銀行規定由業務人員去寫契約及對保，等書寫完畢再呈
      請主管核准，決定要貸放之後再把資料拿給經辦人吳俊偉
      ，所以吳俊偉並非實際與客戶簽立契約及辦理對保之人，
      本件確實係伊於98年3月5日前往巨茂昇公司簽立契約及對
      保。（提示告訴人及被告影像照片，當時自稱陳國正之人
      為何人？）是這個（手舉蔡啟陽之照片）。（當時貸放之
      經過？有何人在場？）伊與銀行副理，對方是會計小姐王
      正意與蔡啟陽均在場，簽署文件是由蔡啟陽簽署，蔡啟陽
      並未稱自己是何人。整個接洽過程是於98年農曆過年前王
      正意打電話到伊銀行說要辦理貸款，當時由伊承辦，伊跟
      她約時間，伊與副理到他們公司拜訪，於3月5日之前伊就
      有先去做前置作業，與蔡啟陽談貸款額度多少，蔡啟陽沒
      有跟伊說他是誰，伊直接稱他為陳董，他也沒有反駁，後
      來決定好就約在3月5日辦理，伊於3月5日當天帶貸放契約
      、借據、約定書、印鑑卡去給他們書寫，當時在場之人有
      蔡啟陽與王正意，公司裡還有誰在場伊不確定，契約書上
      「陳國正」是由蔡啟陽書寫。（有無核對身分證件？）因
      為伊於97年10月去招攬時，蔡啟陽就有拿陳國正的名片，
      如庭呈名片跟伊交換，所以一直以為蔡啟陽就是陳國正，
      因為伊去的時候都是蔡啟陽跟伊接觸，且一直都在主管辦
      公室，對保時伊沒有核對身分證件，因為伊一直認為蔡啟
      陽就是陳國正，且3月5日之前伊帶銀行其他人員去，蔡啟
      陽也是拿這張名片給伊同事交換。（開戶時間？）他們於
      97年10月間就有辦理開戶，當時開戶的人也是蔡啟陽，他
      用陳國正名義辦理開戶，當時他有提供陳國正之身分證影
      本給伊核對，但身分證上相片很模糊，所以伊不能確定相
      片上的人是否為蔡啟陽，因為辦理開戶時伊有上經濟部網
      站查詢公司負責人，且在那個氛圍之下，伊會認為那個人
      就是陳國正。（提示陳國正照片，有無見過此人？）伊只
      有在他們公司門口看到這個人，單純看到而已沒有接觸，
      伊以為他只是巨茂昇公司的員工。（在你們洽談貸款及辦
      理開戶事宜時，陳國正有出現過？）均沒有。（開戶戶名
      為何？）巨茂昇公司。（本件貸款部分如何處理？）由催
      收在辦理。（辦理貸款時蔡啟陽有無稱自己是陳國正？）
      他沒有自稱是陳國正，但他沒有否認，因為伊一直稱呼他
      為陳董，但他都沒有否認自己是陳董。（除了陳國正的身
      分證影本外，有無看過正本？）沒有，開戶時有要求，但
      蔡啟陽只有提供影本給伊。（開戶由何人辦理？）也是由
      伊辦理。（開戶契約書上陳國正姓名是否均為蔡啟陽所簽
      署？）是，都是當著伊的面書寫的。（有沒有其他陳述？
      ）伊在拜訪時曾有一次蔡啟陽與王正意在辦公室，王正意
      叫蔡啟陽阿興或阿音，伊就問王正意為何這樣叫，王正意
      就跟伊說都是叫他的小名，伊認為王正意與蔡啟陽有營造
      這種氣氛讓伊認為蔡啟陽就是陳國正等語（見偵查卷第40
      至42 頁）。
    2.證人陳玉麟於本院99年11月3日審判期日證稱：（你現職
      為何？）伊目前在第一商業銀行中科分行，99年6月21日
      之前在大雅分行。（提示偵查卷內保證書、約定書，98年
      3月5日關於巨茂昇公司向第一銀行大雅分行辦理貸款500
      萬元案件，是否由你去對保？）是的，當時還有1位分行
      副理與伊一起去，當時是去潭子鄉○○路的巨茂昇公司實
      際營業場所。（你辦理對保的時候，在場有何人？）就是
      今日在庭的被告和證人王正意。（在庭證人陳國正當時有
      無在場？）沒有。（請詳細說明，為何本件巨茂昇公司貸
      款案件，是由你去對保？是否由你去招攬？）於97年10
      月份，第一銀行北部分行有開1張國內信用狀給巨茂昇公
      司，在那之前北部分行會有1張查訪單，要鄰近分行去查
      訪，巨茂昇公司離大雅分行較近，所以伊就去查訪，當時
      由伊和分行副理去巨茂昇公司查訪，查訪時是由蔡啟陽與
      王正意和伊談，伊先過去拜訪，瞭解他們的營業項目及營
      業狀況，這些營業項目和營業狀況都是由蔡啟陽和王正意
      說明，當時有交換名片，蔡啟陽是拿出陳國正的名片。（
      提示偵卷第45頁名片，你當時拿到的名片是否就是這張？
      ）是的，詳細的時間伊忘記了，應該是97年10月份以後。
      （被告拿名片給你看，之後發生何事？）為了爭取客戶，
      且伊分行離他們公司比較近，希望他們和分行往來，後來
      北部分行信用狀發下來，伊再去找巨茂昇公司，希望他們
      到伊分行開戶，等巨茂昇公司確定要押匯，就可以直接匯
      款到他們帳戶。（提示警卷大雅分行函送放款資料及偵卷
      開戶資料，第2次去巨茂昇公司請他們向你們分行開戶是
      何時？）一般銀行作業，都會先存款往來一陣子，之後才
      考慮要不要放款，所以放款開戶資料上面是寫3月5日，但
      是之前應該會有存款開戶資料。（你們第1次查訪之前，
      巨茂昇公司在你們分行都沒有存款資料？）在那之前都沒
      有，但之後到3月5月之前就有一些存款紀錄。（你們查訪
      1次後，就請他們在你們分行開存款戶？）是的，這當中
      伊至少有去巨茂昇公司2至3次，一開始拜訪1次，北部分
      行信用狀開下來寄給巨茂昇公司後，伊有再去1次，請他
      們直接和伊分行往來，這中間也有為了爭取客戶去拜訪巨
      茂昇公司。（你去的3次裡面有無看到在場證人陳國正與
      你談業務往來的事情？）都沒有。（都是誰和你談這些業
      務往來的事情？）每次伊都是和副理一起去，蔡啟陽在公
      司辦公室裡面還泡茶和伊聊天，伊第1次去，蔡啟陽說他
      們會考慮到伊分行開戶，但沒有直接答應。（第1次查訪
      的時候，被告拿陳國正名片給你，第2次、第3次你去的時
      候，你如何稱呼被告？）因為當初伊拿名片是陳國正，所
      以伊就稱呼被告「陳董」。（被告有無說他不是姓陳嗎？
      ）都沒有講，聊天的過程伊都稱呼他陳董，但被告都沒有
      說他不姓陳。（你們聊天的時候，證人王正意是否在場？
      ）不一定，有時候她會出去辦事情不在，有時候則在場。
      （你有無印象你稱呼被告陳董的時候，王正意有無出面說
      被告不是陳董？）王正意沒有出面說被告不是陳董。（據
      你瞭解，證人王正意是在巨茂昇公司擔任何職務？）財務
      方面的職務。（你剛才所看到3月5日放款的約定書，那是
      巨茂昇公司和你們公司第1次放款的往來？）是的，那時
      候是農曆過完年，伊記得在98年農曆過年前，王正意就有
      打電話給伊分行，跟伊說他們要和分行辦理貸款。（當時
      王正意有說要貸款多少錢嗎？）沒有。（你們分行提供的
      資料，3月2日有1筆200萬元，3月5日你們簽立的約定書是
      500萬元，中間的差別為何？）3月5日簽立的保證書是500
      萬元，但實際是先貸款200萬元，後來300萬元要看往來的
      情形再陸續放貸，500萬元是最高的限額。（200萬元的部
      分，按照申請書所載，是信用借款？）是的。（通常你們
      銀行辦理公司信用借款要幾位連帶保證人？）公司負責人
      一定要當連帶保證人，原則上還要再找公司股東當連帶保
      證人。（3月2日這份借款申請書，是由何人填寫？）借款
      申請書上面借款金額「貳佰萬元整」的部分，伊確定不是
      銀行的人員寫的，應該是由被告或是證人王正意填寫的。
      （連帶保證人是王正意，你們是否有確認王正意是股東？
      ）有，伊有看過股東名冊。（你剛才說，你們3月5日是到
      巨茂昇公司營業處所對保，你們之前有和對方聯繫說3月
      5日要去他們公司嗎？）有，之前伊有先和王正意聯絡約
      定3月5日，因為大部分都是和王正意接洽，後來到3月5日
      早上約10點半或11點時伊就去巨茂昇公司對保。（你當時
      有無和王正意說對保需要何資料？）有，伊有告訴王正意
      對保需要身分證正本核對身分、身分證影本提供給分行附
      入資料。（通常你們在銀行裡面對保的時候，銀行有影印
      機將客戶的身分證影本，那麼你們去巨茂昇公司對保時，
      身分證影本是由何人提供？）伊記得身分證影本是事先就
      已經影印好了，並不是伊看過正本後才去影印的。（在對
      保的時候，證人王正意與被告是否有拿身分證正本讓你核
      對身分？）沒有。（為什麼沒有按照身分證核對身分？）
      開存款戶的時候，伊就沒有詳細核對身分，之後拜訪幾次
      伊一直稱呼被告陳董，就以為被告就是陳國正，所以3月5
      日對保的時候，有提供身分證影本，伊就沒有再去核對身
      分證正本。（3月5日該份保證書、約定書，上面陳國正的
      簽名是由何人所簽？）是被告蔡啟陽所簽的。（提示偵卷
      第50頁印鑑卡，3月5日當天除了簽立約定書、保證書外，
      是否也有簽立印鑑卡？）是，都是3月5日當天簽立，印鑑
      卡上面董事陳國正也是蔡啟陽所簽。（按照你剛才所述，
      這個公司還有另外一個在你們公司的存款約定書嗎？）存
      款有分支票存款和活期存款，除了印鑑卡還有開戶申請書
      。（你還記得支存、活期存款的開戶申請書是何人簽名？
      ）都是蔡啟陽所簽立，伊去巨茂昇公司的時候，被告在他
      們辦公室簽的。（提示警卷第55至68頁借款申請書、借據
      、承諾書，其上內容何人書寫？）第55頁的借款申請書，
      申請人、代表人、金額印象中都是王正意所簽，包括申請
      書後面的申請人簽名也是王正意寫的。（第55頁以下的這
      些文件，有無哪一份是證人陳國正親自簽寫？）都沒有。
      （提示警卷第55至68頁，巨茂昇公司後續有和你們貸款，
      是由何人和你們接洽？文件上簽名是何人簽名？警卷第59
      、60頁上簽名，「陳國正」和「王正意」的簽名不同，你
      有無印象何人所簽名？）後續都是由王正意和伊接洽，第
      59、60頁上「肆拾萬」、「壹佰陸拾萬」及連帶保證人「
      陳國正」部分是由被告簽名，第61至68頁「陳國正」簽名
      是王正意所簽。按照伊的處理方式，第一次是由申請人親
      自簽名，往後的往來就以認章的方式處理，但是保證書、
      約定書還是要親自簽名。（你剛才說的認章的方式處理，
      是如何處理？）是核對與印鑑卡上的印章是否相符。（從
      一開始查訪、開戶、到98年3月5日你去對保的時候，你都
      有看到被告，在這過程中，被告有無告訴你，他姓蔡，不
      是陳國正？）被告都沒有講過他不是陳國正。（被告有無
      跟你說他不是陳國正，但有經過陳國正授權簽名？）沒有
      。（如果被告跟你說，我不是陳國正，但有經過陳國正授
      權簽名，你們3月5日是否會讓他簽名對保？）如果有這樣
      的情形，伊要再詳加考慮要不要貸款，因為如果按照伊所
      講的過程裡面，在3月5日伊以為的陳國正並不是實際負責
      人，蔡啟陽才是實際負責人，伊會懷疑放款有風險，必須
      重新評估是否要放款等語，並證稱：（提示警卷第54至58
      頁借款申請書，第54頁98年3月2日這張，這張裡面3個「
      陳國正」是何人所寫？）代表人、連帶保證人部分是伊幫
      他們填寫的，一般金額的部分是請客戶填寫，其他的部分
      因為第一次怕客戶寫錯，所以會幫客戶填寫。（第55頁以
      下的借款申請書，代表人欄位、連帶保證人欄位上的「陳
      國正」是何人所書寫？）第55頁，代表人欄位的「陳國正
      」，是王正意所填寫，連帶保證人欄位「王正意」「陳國
      正」，因為王正意漏寫，所以由伊填寫。第56頁，連帶保
      證人「陳國正」是伊填寫的，一般只要客戶沒有填寫，就
      會幫客戶補充，至於代表人欄位的「陳國正」是王正意寫
      的。第57頁，連帶保證人「陳國正」是伊填寫的，至於代
      表人欄位的「陳國正」是王正意寫的。第58頁，連帶保證
      人「陳國正」是伊填寫的，至於代表人欄位的「陳國正」
      是王正意寫的等語（見本院99年11月3日審判筆錄）。
    3.證人王正意於96年1月26日經登記為巨茂昇公司董事一節
      ，有該公司變更登記表在卷可佐。而證人王正意於本院99
      年11月3日審判期日證稱：（對保時的時候有哪些人在場
      ？）伊跟被告還有陳玉麟在場等語，並證稱；（提示警卷
      第55至58頁）代表欄位、連帶保證人欄位「陳國正」是何
      人簽的？）第55、56、57、58頁代表人欄位上「陳國正」
      是伊簽的，連帶保證人欄位上「陳國正」簽名不是伊簽的
      等語（見本院卷第43頁、第45頁背面）。
    4.被告於本院99年128日審判期日供稱：（提示偵查卷第49
      至56頁，第一銀行函附巨茂昇公司帳戶印鑑卡等開戶資料
      ，陳國正、王正意簽署之保證書，其上「陳國正」簽名用
      印是否你所為？）保證書上「陳國正」的簽名、用印是伊
      所為等語（見本院卷第218頁背面）。
    5.經核上開證人陳玉麟先後證述內容，已詳細描述其承辦本
      件開戶、借款、對保等過程，且其先後證述內容大致相符
      ，及關於其前往巨茂昇公司拜訪時，被告蔡啟陽乃出示「
      陳國正」名片，令其誤認被告蔡啟陽即為該公司負責人「
      陳國正」一節，與卷附名片記載「巨茂昇有限公司負責人
      陳國正」等字樣，互核一致，以及關於本件開戶、借款、
      對保等事宜均係由被告蔡啟陽與證人王正意出面與其接洽
      ，其未曾與證人陳國正接觸等情，亦與上開證人王正意證
      述及被告蔡啟陽供述內容，均大致相符，是上開證人陳玉
      麟證述內容，應堪採信，足認證人陳玉麟前往巨茂昇公司
      拜訪時，被告蔡啟陽乃出示記載「巨茂昇有限公司負責人
      陳國正」等字樣之名片，令證人陳玉麟誤認其為該公司負
      責人「陳國正」，之後巨茂昇公司向第一銀行大雅分行申
      辦開戶、借款及對保等事宜，均係由被告蔡啟陽與證人王
      正意出面與證人陳玉麟接洽，並由被告蔡啟陽與證人王正
      意在如附表所示文件上簽名及蓋章，且被告蔡啟陽與證人
      王正意從未主動表明被告蔡啟陽並非巨茂昇公司登記名義
      負責人「陳國正」。
    6.至上開證人陳玉麟證述內容提及其係於97年10月間前往巨
      茂昇公司拜訪一節。觀諸如附表編號一所示「印鑑卡」之
      客戶簽章」欄後所載日期為「97年9月28日」，而其上「
      啟用日期」欄及第一銀行大雅分行日期章所載日期均為「
      97年10月6日」，及如附表編號二所示「申請書」之申請
      人」欄後所載日期亦為「97年9月28日」，足見被告蔡啟
      陽應係於97年9月28日將如附表編號一、二所示「印鑑卡
      」、「申請書」各1紙交予證人陳玉麟，進而於同年10月
      6日轉交第一銀行大雅分行，至上開證人陳玉麟證述內容
      提及其係於97年10月間前往巨茂昇公司拜訪一節，應係誤
      認第一銀行大雅分行收文及印鑑啟用日期之故。
（二）證人陳國正雖係巨茂昇公司之登記名義負責人，然實際上
      其僅擔任該公司之送貨員，被告蔡啟陽則為該公司之實際
      負責人，且證人陳國正將巨茂昇公司印章及其本人印章各
      1枚交予被告蔡啟陽與證人王正意保管，僅係用以簽發該
      公司支票給付貨款，證人陳國正未曾同意向第一銀行大雅
      分行開戶、借款及擔任連帶保證人，亦未曾與第一銀行大
      雅分行人員洽談申辦開戶、借款及對保等事宜：
    1.證人即被害人陳國正於98年10月2日警詢時證稱：（你於
      何時發現遭蔡啟陽以你名義冒用身分借款？）伊於98年10
      月1日接獲臺中地院支付命令，才確知蔡啟陽以公司及其
      名義向第一銀行大雅分行借款461萬2456元未還。（巨茂
      昇有限公司有無向第一銀行大雅分行借款？）伊不知道巨
      茂昇有限公司有無向第一銀行大雅分行借款，是蔡啟陽以
      公司及其名義向第一銀行大雅分行借款。（你如何知道蔡
      啟陽向第一銀行大雅分行借款？）他向第一銀行大雅分行
      借款後，於98年7月初某日17時許在公司裡向伊說的，因
      為之前他曾以公司名義向銀行借款，要伊親自簽名才能借
      款，所以當時伊想借款需要其本人親自簽名及身分證正本
      才可以向銀行借款，才未理會。（你本人有無向第一銀行
      大雅分行借款？或親與蔡啟陽向第一銀行大雅分行借款？
      ）伊本人從未向第一銀行大雅分行借款，也未與蔡啟陽一
      同前往第一銀行大雅分行借款。（巨茂昇有限公司於何時
      成立？負責人為何人？資本額為多少？）巨茂昇有限公司
      於95年底成立，負責人為伊本人，實際經營人為蔡啟陽，
      伊不知道該公司資本額，該公司資本額及實際營運係蔡啟
      陽在操作。（你因何會擔任巨茂昇有限公司負責人？你有
      無股東？）伊與蔡啟陽於95年初原為同事關係，均任職於
      巨茂昇五金百貨。蔡啟陽成立巨茂昇有限公司時向伊表示
      ，他信用不好，無法擔任公司負責人，叫伊當公司人頭負
      責人並擔任送貨員，當時伊想他是正當生意人，並不知道
      其中利害關係，所以才答應讓他以伊名義為負責人，實際
      經營人為蔡啟陽，伊並沒有出資加入該公司股東。（你實
      際在巨茂昇有限公司擔任何職？每日工作時間？薪資為何
      ？）伊在該公司擔任送貨員，每日早上10點上班，18時下
      班，每月薪資3萬元等語（見警卷第10至11頁）。
    2.證人陳國正於99年1月18日偵訊時證稱：蔡啟陽於95年底
      跟伊說，他信用不好，要以伊的名義當巨茂昇公司負責人
      ，伊有同意，伊實際上也有在巨茂昇公司擔任送貨員，每
      月薪水3萬元，伊不知道蔡啟陽用巨茂昇或其私人名義向
      第一銀行借款，第一銀行通知伊要還460幾萬元，伊才知
      道借款的事。而公司印章係由蔡啟陽保管，因為這樣方便
      他工作，公司負責人印章及支票都由王正意保管。因為蔡
      啟陽向第一銀行借款時沒有經過伊同意，且銀行人員對保
      時伊不在場，所以伊認為蔡啟陽有偽造文書等語（見偵查
      卷第6至7頁）；並於99年5月28日偵訊時證稱：聯邦銀行
      、京城銀行、三信商銀等借款伊有出面對保，但第一銀行
      開戶及貸款的事伊都不知道，怎麼同意，前開3家銀行伊
      會出來借款，是因為之前伊在這邊工作覺得營運不錯，所
      以相信他等語（見偵查卷第59頁）。
    3.證人陳國正於本院99年11月3日審判期日證稱：（提示偵
      卷第158頁巨茂昇公司變更登記表，你是否是巨茂昇公司
      董事？）是，但和公司往來的所有銀行伊都不認識。（公
      司是否是你設立？）不是，伊原本在斗南保齡球館工作，
      後來經過朋友介紹認識蔡啟陽，蔡啟陽說他信用不好，要
      用伊的名義成立公司，做五金百貨的中盤商，當時蔡啟陽
      說伊在那邊工作，如果公司有賺錢要給伊紅利，可是伊是
      擔任送貨員，1個月薪水3萬元。（前開公司變更登記表上
      記載你出資300萬元，是否確有此事？）伊沒有出資，伊
      沒有錢。（在巨茂昇公司，你就只有擔任送貨？）是，伊
      沒有管公司營業，客戶也都是蔡啟陽在接洽。（要賣何物
      品、價額、公司營運資金都是何人處理？）都是蔡啟陽和
      王正意處理，公司甲、乙存的存摺、大小章都是王正意保
      管，伊每月薪水也都是向王正意領取。（就你所知道，你
      有去蓋章借款的銀行有哪幾家？）聯邦、三信、臺中銀行
      和京城銀行。（為何你要去幫公司借款？）因為被告說公
      司欠錢要借錢。（本件第一銀行借款，被告有無告知你？
      ）伊不知道公司向第一銀行借款的事情，是跳票前一晚，
      蔡啟陽才告知有用伊的名字向第一銀行借款，在此之前伊
      都不知道（後改稱：借款伊知道）。（公司向第一銀行借
      款的事情，你事前到底是否知道？）知道，伊有看過第一
      銀行的人到公司來拜訪，但伊沒有接觸，到底有無要借款
      伊不知道，是之後才知道。（有無和第一銀行的人談話？
      ）伊忘記了。（你什麼時候才知道公司向第一銀行借款的
      事情？）去年10月9日的時候伊有去第一銀行問，伊何時
      有向他們借款，要他們提供資料，伊要提起訴訟，但是銀
      行不給伊資料。（到底公司向第一銀行貸款的事情，你事
      先完全不知情、還是被告曾經跟你說過要用你的名義向第
      一銀行貸款，但是你拒絕？）被告曾經說要用伊的名義去
      借款，但伊不同意。（被告是何時跟你說的？）應該是在
      98年2月份農曆過年後，告知要用伊的名義向第一銀行借
      款，但沒有說要借多少錢，伊拒絕了。（為何你掛名當公
      司負責人，之前辦理三信、聯邦、臺中商銀、京城銀行貸
      款，你都有去蓋章借款，何以本件第一商銀你拒絕？）蔡
      啟陽他說要用伊的名義借款。（提示偵卷三信銀行借款資
      料，為何當初三信借款用你的名義，你就同意？）借到的
      錢伊都沒有拿，因為被告說公司欠錢。（公司欠錢所以要
      借款，為何本件向一銀貸款你就不同意？）因為伊覺得已
      經借很多了。（你剛剛說大小章由王正意保管，公司到底
      有幾組大小章？）蔡啟陽叫伊去刻，伊就去刻，有公司大
      印和伊名字的小印。（你總共刻了幾組？）有好幾組，刻
      了以後就交給王正意保管。（為什麼你刻完的印章要交給
      王正意？）因為王正意說公司是做五金百貨的中盤，和客
      戶貨款是月結，放在他那邊他要開支票比較方便等語（見
      本院99年11月3日審判筆錄）。
    4.觀諸上開證人陳國正先後證述內容，已詳述發現遭人假冒
      其名義向第一銀行大雅分行申辦借款之情形，且關於其雖
      同意被告蔡啟陽以其名義登記為巨茂昇公司之負責人，然
      實際上其僅擔任該公司之送貨員，被告蔡啟陽則為該公司
      之實際負責人，及其依被告蔡啟陽之要求刻好數組該公司
      印章及其本人印章，並將之交予被告蔡啟陽與證人王正意
      保管，用以簽發支票給付該公司貨款之用，以及其未曾同
      意向第一銀行大雅分行申辦帳戶、借款並擔任連帶保證人
      ，亦未曾與第一銀行大雅分行人員洽談開戶、借款事宜或
      進行對保等情，均大致相符，至證人陳國正究否知悉巨茂
      昇公司向第一銀行大雅分行申辦借款一節，證人陳國正於
      本院審理時已詳加說明，表示蔡啟陽雖曾告知將以其名義
      向第一銀行借款，但遭其拒絕後，因其未曾與第一銀行人
      員洽談借款事宜，故不清楚巨茂昇公司終究有無向第一銀
      行借款等情，尚無不合理之處。
    5.證人即巨茂昇公司登記名義股東許玉霖於偵訊時證稱：（
      是否曾在巨茂昇公司上班過？）是，從97年起至98年7月
      止，目前在外面找工作，他們倒了之後，有成立一家新啟
      陽公司，老闆是蔡啟陽。（巨茂昇公司負責人為何？）蔡
      啟陽與他女友王正意負責，伊也是股東之一，伊沒有出資
      。（為何未出資可以任股東？）因為當初陳國正要借錢，
      蔡啟陽找伊當陳國正保人，伊看公司還可以，所以於98年
      間加入公司任股東。（陳國正在公司內任何職？）他也是
      在裡面幫忙。（是否為公司負責人？）他是登記負責人，
      實際上沒有權力。（公司決策要聽何人？）蔡啟陽。（陳
      國正事實上與蔡啟陽係平等或隸屬關係？）陳國正事實上
      要聽蔡啟陽指示，伊也要聽蔡啟陽指示，老闆就蔡啟陽1
      個人。（公司大小章何人保管？）蔡啟陽與王正意保管，
      票都是王正意在開的，廠商如要請款都是去找王正意開票
      ，不會透過伊。（陳國正公司內任何職務？）他是送貨司
      機，幫忙送貨，伊是管倉庫，薪資1個月2萬8000元，陳國
      正1個月3萬元。（公司有無分紅？）沒有。（是否純當陳
      國正的保人才在蔡啟陽遊說下加入公司？）是。（擔保款
      項是何筆借款？）京城銀行的貸款300萬元，京城有找伊
      追款，目前是蔡啟陽跟銀行談，沒有再找伊。（陳國正向
      第一銀行借款事宜是否清楚？）伊不知道，他也沒有講。
      （陳國正是否為公司實際負責人？）不是，他只是幫公司
      借錢。（蔡啟陽用公司名義向銀行借款時，是否會徵得陳
      國正同意？）不會，但都會直接叫伊跟陳國正過去。（叫
      你們過去對保嗎？）是。（印象中借款銀行有哪幾家？）
      印象中有聯邦、京城、三信，這3家伊都是保證人，蔡啟
      陽都沒有當保證人，王正意好像有當三信的保證人。（這
      3家銀行對保時陳國正是否都有在場？）陳國正都在場，
      他有親自簽名，公司大小章是王正意拿出來蓋的，不是從
      陳國正處拿出來蓋的，陳國正只有簽名及對保，蔡啟陽都
      沒有去。（第一銀行大雅分行借款事宜，你是否清楚？）
      伊不清楚，是公司倒了陳國正跟伊講，伊才知道。（陳國
      正如何說的？）陳國正收到銀行的單子才知道有向第一銀
      行借錢，他說公司幫他偷貸。（目前公司大小章在何處？
      ）伊不清楚。（你與陳國正同時出現是向聯邦、三信、京
      城銀行借款？）是，第一銀行借款時，伊沒有出現，也沒
      有擔任保證人，也沒有聽他們提等語（見偵查卷第26至28
      頁）。
    6.經核上開證人陳國正證述內容，關於其雖同意被告蔡啟陽
      以其名義登記為巨茂昇公司之負責人，然實際上其僅擔任
      該公司之送貨員，被告蔡啟陽則為該公司之實際負責人，
      及其依被告蔡啟陽之要求刻好數組該公司印章及其本人印
      章，並將之交予被告蔡啟陽與證人王正意保管，用以簽發
      支票給付該公司貨款之用等情，與上開證人許玉霖證述內
      容互核一致，及關於其未曾與第一銀行大雅分行人員洽談
      開戶、借款事宜或進行對保等情，亦與上開證人陳玉麟證
      述內容大致相符，參以，案外人湧鈞有限公司前以證人陳
      國正係巨茂昇公司負責人，於98年4月25日至5月11日間以
      附條件買賣方式向該公司購買商品，卻未依約給付貨款為
      由，認證人陳國正涉嫌侵占該公司商品而提出告訴，由臺
      灣臺中地方法院檢察署以98年度偵字第27623號受理在案
      後，經檢察官偵查終結，認為陳國正係巨茂昇公司之登記
      名義負責人，並於98年12月23日對證人陳國正為不起訴處
      分等情，有該不起訴處分書影本在卷可佐（見偵查卷第8
      頁），是上開證人陳國正證述內容，應堪採信，足認證人
      陳國正雖係巨茂昇公司之登記名義負責人，然實際上其僅
      擔任該公司之送貨員，被告蔡啟陽則為該公司之實際負責
      人，且證人陳國正將巨茂昇公司印章及其本人印章各1枚
      交予被告蔡啟陽與證人王正意保管，僅係用以簽發該公司
      支票給付貨款，證人陳國正未曾同意向第一銀行大雅分行
      開戶、借款及擔任連帶保證人，亦未曾與第一銀行大雅分
      行人員洽談申辦開戶、借款及對保等事宜。
（三）至證人王正意於警詢時證稱：陳國正係巨茂昇公司之實際
      經營人，蔡啟陽僅為公司業務經理，巨茂昇公司向第一銀
      行借款，對保人員到公司辦理對保，陳國正與伊均在場辦
      理對保時，陳國正與伊本人均在場用印，公司印鑑均由陳
      國正保管等語（見警卷第13至16頁），及於偵訊時證稱：
      巨茂昇公司係由伊與蔡啟陽、陳國正共同經營，向第一銀
      行借款的文件上簽名係由蔡啟陽簽署，因銀行人員到公司
      辦理對保時，陳國正不在場故授權蔡啟陽，所以對保係由
      一銀人員跟蔡啟陽辦理等語（見偵查卷第13頁），並於本
      院審理時證稱：巨茂昇公司實際負責人應該是蔡啟陽，印
      章原本在陳國正那邊，但3月5日那陣子剛好是廠商要來請
      款的日子，伊要開支票，所以陳國正出去時印章會交給伊
      等語（見本院卷第42頁背面、第43頁背面）。觀諸上開證
      人王正意先後證述內容，關於巨茂昇公司由何人實際負責
      經營，其先後證述顯然不一，及關於第一銀行大雅分行人
      員於98年3月5日進行對保時，證人陳國正究否在場親自用
      印一節，先於警詢時證稱其與陳國正均在場用印，復於偵
      訊時改稱陳國正不在場而授權蔡啟陽，則其前後證述內容
      亦有所歧異，以及關於98年3月5日如何取得陳國正印章用
      印一節，亦與被告蔡啟陽於本院審理時供稱：印章是陳國
      正在公司交給伊等語（見本院卷第15頁），顯然不符，則
      上開證人王正意證述內容，應係迴護被告之詞，尚難採信
      。
（四）且第一銀行大雅分行以簽發信用狀及將款項撥入戶名「巨
      茂昇有限公司」、帳號「00000000000」號活期存款帳戶
      內之方式，給付借款合計499萬2600元。嗣因巨茂昇公司
      未依約清償上開債務，積欠款項合計461萬2456元，第一
      銀行向本院聲請對巨茂昇公司及陳國正核發支付命令，經
      本院於98年9月24日以98年度司促字第41820號核發支付命
      令等情、有支付命令、信用狀等影本及上開帳戶存款明細
      分類帳在卷可稽（見警卷第25頁、第29至31頁及本院卷第
      243頁、第249頁）。並有如附表所示文件影本在卷可佐。
      綜上，足認被告蔡啟陽為巨茂昇公司之實際負責人，因其
      信用不佳，遂委請任職於該公司擔任送貨員之證人陳國正
      擔任該公司之登記名義負責人，證人陳國正並將巨茂昇公
      司印章及其本人印章各1枚交予被告蔡啟陽與證人即蔡啟
      陽之女友王正意保管，用以簽發該公司支票給付貨款，詎
      被告蔡啟陽與證人王正意竟利用保管前揭印章之機會而為
      下列行為：
    1.於97年9月底某日，證人陳玉麟因簽發信用狀事宜前往巨
      茂昇公司拜訪，被告蔡啟陽乃出示記載「巨茂昇有限公司
      負責人陳國正」等字樣之名片，令證人陳玉麟誤認其為該
      公司負責人「陳國正」，不知情之證人陳玉麟向被告蔡啟
      陽建議巨茂昇公司先在第一銀行大雅分行申辦存款帳戶，
      以便將來巨茂昇公司與第一銀行大雅分行往來款項得直接
      匯入該帳戶內，而被告蔡啟陽於97年9月28日以偽造「陳
      國正」簽名，及盜蓋「陳國正」印章而偽造「陳國正」印
      文之方式，偽造如附表編號一、二所示「印鑑卡」、「申
      請書」各1紙，表彰「陳國正」以巨茂昇公司負責人身分
      向第一銀行大雅分行申辦活期存款帳戶之私文書，並將之
      交予證人陳玉麟，進而於同年10月6日轉交第一銀行大雅
      分行而行使之，使第一銀行大雅分行陷於錯誤，核准開設
      該行戶名「巨茂昇有限公司」、帳號「00000000000」號
      活期存款帳戶，足以生損害於證人陳國正及第一銀行大雅
      分行對於帳戶管理之正確性。
    2.被告蔡啟陽復於98年3月2日冒用「陳國正」之名義，以上
      開偽造「陳國正」印文之方式，偽造如附表編號三所示「
      借款申請書」1紙，表彰「陳國正」以巨茂昇公司負責人身
      分向第一銀行大雅分行申辦借款之私文書，並將之交予不
      知情之證人陳玉麟而行使之，並於同年月5日冒用「陳國
      正」之名義與證人陳玉麟洽商貸款事宜，並接續以上開偽
      造「陳國正」簽名及印文之方式，偽造如附表編號四至八
      所示「保證書」1紙、「印鑑卡」2紙、「約定書」2紙，
      表彰「陳國正」以巨茂昇公司負責人身分向第一銀行大雅
      分行申辦借款，並以其個人身分就巨茂昇公司對第一銀行
      大雅分行所負一切債務，以本金500萬元為限額，擔任連
      帶保證人，願與巨茂昇公司連帶負全部清償責任之私文書
      ，並將之交予負責對保之不知情證人陳玉麟，進而轉交第
      一銀行大雅分行而行使之，使第一銀行大雅分行陷於錯誤
      ，誤以為證人陳國正同意擔任連帶保證人，上開借款申請
      具有充足擔保而准予借款，足以生損害於陳國正及第一銀
      行大雅分行。
    3.自98年3月6日起至同年6月1日止，被告蔡啟陽夥同明知上
      情之證人王正意，共同以上開偽造「陳國正」簽名及印文
      之方式，偽造如附表編號九至二十六所示「借款申請書」
      4紙、「借據」10紙、「承諾書」4紙，表彰「陳國正」以
      巨茂昇公司負責人身分向第一銀行大雅分行借款，並以其
      個人身分就巨茂昇公司對第一銀行大雅分行之借款，擔任
      連帶保證人之私文書，並將之交予不知情之證人陳玉麟，
      進而轉交第一銀行大雅分行而行使之，使第一銀行大雅分
      行陷於錯誤而如數核撥貸款，並以簽發信用狀及將款項撥
      入前揭帳戶之方式給付借款合計499萬2600元，足以生損
      害於陳國正及第一銀行大雅分行。嗣因巨茂昇公司未依約
      清償上開債務，積欠款項合計461萬2456元，第一銀行遂
      向本院聲請對巨茂昇公司及陳國正核發支付命令，經本於
      98年9月24日以98年度司促字第41820 號核發支付命令。
（五）按刑法第210條之偽造私文書罪，旨在處罰無製作權之人
      ，不法製作他人之文書，若逾越授權範圍或以欺瞞之方法
      蓋用他人印章，用以製作違反本人意思之文書，仍屬盜用
      印章而偽造私文書（最高法院89年度臺上字第1085號判決
      意旨參照）。查證人陳國正僅為方便簽發巨茂昇公司支票
      用以支付貨款，而將巨茂昇公司印章及其本人印章各1枚
      交予被告蔡啟陽與證人王正意保管等情已如前述，足見證
      人陳國正雖將巨茂昇公司印章及其本人印章各1枚交予被
      告蔡啟陽與證人王正意保管，然其授權範圍僅限於簽發巨
      茂昇公司支票用以支付貨款有關事項，況證人陳國正未曾
      同意向第一銀行大雅分行開戶、借款及擔任連帶保證人一
      節已如前述，則被告蔡啟陽逾越上開授權範圍，以簽署「
      陳國正」簽名及蓋用「陳國正」印文方式，先後製作如附
      表編號一、二所示「印鑑卡」、「申請書」各1紙，表彰
      「陳國正」以巨茂昇公司負責人身分向第一銀行大雅分行
      申辦活期存款帳戶，及如附表編號三所示「借款申請書」
      1紙，表彰「陳國正」以巨茂昇公司負責人身分向第一銀
      行大雅分行申辦借款，及如附表編號四至八所示「保證書
      」1紙、「印鑑卡」2紙、「約定書」2紙，表彰「陳國正
      」以巨茂昇公司負責人身分向第一銀行大雅分行申辦借款
      ，並以其個人身分就巨茂昇公司對第一銀行大雅分行所負
      一切債務，以500萬元為限額擔任連帶保證人，願與巨茂
      昇公司連帶負全部清償責任，以及與證人王正意共同以簽
      署「陳國正」簽名及蓋用「陳國正」印文方式，製作如附
      表編號九至二十六所示「借款申請書」4紙、「借據」10
      紙、「承諾書」4紙，表彰「陳國正」以巨茂昇公司負責
      人身分向第一銀行大雅分行借款，並以其個人身分就巨茂
      昇公司對第一銀行大雅分行之借款，均屬以偽造簽名及盜
      用印章方式而偽造私文書。
（六）復按刑法第339條第1項詐欺罪之成立，以意圖為自己或第
      三人不法所有，以詐術使人將本人或第三人之物交付為要
      件；而所謂詐術，並不以欺罔為限，即利用人之錯誤而使
      其為財物之交付，亦不得謂非詐欺（最高法院46年度臺上
      字第260號、24年度上字第4515號判例意旨參照）。又按
      共犯共同實施犯罪行為，在合同意思範圍內，相互利用他
      人之行為，以達其犯罪之目的，原不必每一階段均參與，
      只須分擔犯罪行為之一部，即應對於全部所發生之結果共
      同負責（最高法院73年臺上字第2364號判例意旨參照）。
      查證人陳玉麟前往巨茂昇公司拜訪時，被告蔡啟陽乃出示
      記載「巨茂昇有限公司負責人陳國正」等字樣之名片，令
      證人陳玉麟誤認其為該公司負責人「陳國正」，之後巨茂
      昇公司向第一銀行大雅分行申辦開戶、借款及對保等事宜
      ，均係由被告蔡啟陽與證人王正意出面與證人陳玉麟接洽
      ，並由被告蔡啟陽與證人王正意在如附表所示文件上簽名
      及蓋章，且被告蔡啟陽與證人王正意從未主動表明被告蔡
      啟陽並非巨茂昇公司登記名義負責人「陳國正」等情已如
      前述，足見第一銀行大雅分行對於本件借款連帶保證人「
      陳國正」之資力狀況、還款能力等足供判斷核撥借款與否
      之重要事項均一無所悉，第一銀行大雅分行於核撥借款之
      際，確實陷於錯誤而交付財物無疑，且被告蔡啟陽以上開
      行使偽造私文書之方式向第一銀行大雅分行施詐術而申辦
      借款，其有為自己不法所有之意圖，要屬無疑，及被告就
      上開犯行與證人王正意，確有共同偽造私文書、行使偽造
      私文書、詐欺取財之犯意聯絡與行為分擔，甚為明確。
四、從而，本件事證明確，被告之犯行堪以認定，應依法論科。
    至被告所辯前詞，顯係事後卸責之詞，委無足採。
貳、所犯法條及刑之酌科：
一、核被告偽造如附表編號一至二十六所示私文書並交予第一銀
    行大雅分行人員行使之行為，係犯刑法第216條、第210條之
    行使偽造私文書罪；另核被告以行使上開偽造私文書之方式
    ，向第一銀行大雅分行申辦借款，使第一銀行大雅分行誤信
    而核撥借款，係犯刑法第339條第1項之詐欺取財罪。至被告
    偽造簽名、印文之行為乃偽造私文書之階段行為，不另論罪
    ，及其偽造附表編號一至二十六所示私文書後，進而交付第
    一銀行大雅分行人員行使之，其偽造之低度行為應由行使之
    高度行為所吸收，亦不另論罪。又檢察官起訴書漏未記載被
    告涉犯刑法第339條第1項，業經蒞庭檢察官於99年12月29日
    以補充理由書補充之，本院亦已於審理期日當庭補充告知被
    告涉犯罪名之程序（見本院100年1月5日審判筆錄），併此
    敘明。
二、被告就上開犯行與王正意，均具有犯意聯絡及行為分擔，俱
    屬共同正犯。
三、被告為順利取得借款，利用保管巨茂昇公司印章及陳國正印
    章各1枚之機會，先後偽造如附表編號一至二十六所示私文
    書並交予第一銀行大雅分行人員行使之，其主觀上當然有自
    始至終密接為行使偽造私文書之單一犯意，所為各個舉動不
    過為犯罪行為之一部，藉由接續實施以完成整個犯罪，接續
    侵害同一之法益，則其所為應評價係基於單一犯意而為接續
    動作之接續犯始符常情，應僅論以一行使偽造私文書罪，附
    此敘明。
四、被告以行使如附表所示偽造私文書之方式，向第一銀行大雅
    分行施詐術，使第一銀行大雅分行陷於錯誤而核撥借款，則
    其所犯行使偽造私文書罪及詐欺取財罪等2罪間，即有部分
    行為重合，係以一行為同時觸犯上開2罪，屬想像競合，應
    依刑法第55條前段規定，從一重行使偽造私文書罪處斷。
五、至檢察官起訴書漏未記載如附表編號一、二、四、五、六所
    示文件，及被告與王正意就上開犯行具有犯意聯絡與行為分
    擔等情，其中如附表編號二所示文件及被告與王正意就上開
    犯行具有犯意聯絡與行為分擔等情，業經蒞庭檢察官於99年
    12月29日以補充理由書補充之，至如附表編號一、四、五、
    六所示文件，因與如附表所示其餘文件屬接續犯之實質上一
    罪關係，為上開起訴效力所及，本院自得併予審究，附此敘
    明。
六、爰審酌被告之犯罪動機、目的、手段，兼衡對被害人陳國正
    及第一銀行所造成損害等一切情狀，認蒞庭檢察官具體求處
    有期徒刑1年，尚屬合理，而量處如主文所示之刑。
七、如附表所示文件雖因均已交予第一銀行大雅分行之承辦人員
    ，而非屬被告所有，惟其上偽造「陳國正」之署押合計85枚
    （簽名39枚、印文46枚），不問屬於被告與否，均應依刑法
    第219條規定宣告沒收。
據上論斷，應依刑事訴訟法第299條第1項前段，刑法第28條、第
216條、第210條、第339條第1項、第55條前段、第219條，刑法
施行法第1條之1第1項、第2項前段，判決如主文。
本案經檢察官謝志遠到庭執行職務。
中    華    民    國   100    年    1     月    26    日
            刑事第五庭  審判長  法  官  王邁揚
                                法  官  簡璽容
                                法  官  賴秀雯
以上正本與原本無異。
如不服本判決應於收受送達後10日內向本院提出上訴書狀，並應
敘述具體理由；其未敘述上訴理由者，應於上訴期間屆滿後20日
內向本院補提理由書（均須按他造當事人之人數附繕本）「切勿
逕送上級法院」。
告訴人或被害人如對於本判決不服者，應具備理由請求檢察官上
訴，其上訴期間之計算係以檢察官收受判決正本之日期為準。
                                書記官  江美琪
中    華    民    國   100    年    1     月    26    日
附表：
┌───┬─────┬────────────────┬────┐
│ 編號 │ 文書名稱 │   偽 造 簽 名 及 印 文 數 量   │備    註│
├───┼─────┼────────────────┼────┤
│  一  │印鑑卡    │於「印鑑樣式（一）」欄盜蓋「陳國│見本院卷│
│      │          │正」印文壹枚，及於「客戶簽章」欄│第180頁 │
│      │          │偽造「陳國正」簽名壹枚並盜蓋「陳│        │
│      │          │國正」印文壹枚。                │        │
├───┼─────┼────────────────┼────┤
│  二  │申請書    │於「申請人」欄偽造「陳國正」簽名│見本院卷│
│      │          │壹枚並盜蓋「陳國正」印文壹枚。  │第184頁 │
├───┼─────┼────────────────┼────┤
│  三  │借款申請書│於「申請人代表人」欄盜蓋「陳國正│見警卷第│
│      │          │」印文壹枚。                    │54頁    │
├───┼─────┼────────────────┼────┤
│  四  │保證書    │於「對保簽章」欄偽造「陳國正」簽│見本院卷│
│      │          │名壹枚並盜蓋「陳國正」印文壹枚，│第189頁 │
│      │          │及於「連帶保證人」欄偽造「陳國正│        │
│      │          │」簽名壹枚並盜蓋「陳國正」印文壹│        │
│      │          │枚。                            │        │
├───┼─────┼────────────────┼────┤
│  五  │印鑑卡    │於「印鑑式樣」欄盜蓋「陳國正」印│見本院卷│
│      │          │文壹枚，及於「簽章處」欄偽造「陳│第190頁 │
│      │          │國正」簽名壹枚並盜蓋「陳國正」印│        │
│      │          │文壹枚。                        │        │
├───┼─────┼────────────────┼────┤
│  六  │印鑑卡    │於「印鑑式樣」欄盜蓋「陳國正」印│見本院卷│
│      │          │文壹枚，及於「簽章處」欄偽造「陳│第191頁 │
│      │          │國正」簽名貳枚並盜蓋「陳國正」印│        │
│      │          │文壹枚。                        │        │
├───┼─────┼────────────────┼────┤
│  七  │約定書    │於「立約人簽名或蓋章」欄盜蓋「陳│見本院卷│
│      │          │國正」印文壹枚，及於「對保親簽及│第194頁 │
│      │          │蓋章」欄偽造「陳國正」簽名壹枚並│背面    │
│      │          │盜蓋「陳國正」印文壹枚，以及於「│        │
│      │          │立約定書人」欄偽造「陳國正」簽名│        │
│      │          │壹枚並盜蓋「陳國正」印文壹枚。  │        │
├───┼─────┼────────────────┼────┤
│  八  │約定書    │於「立約人簽名或蓋章」欄盜蓋「陳│見本院卷│
│      │          │國正」印文壹枚，及於「對保親簽及│第196頁 │
│      │          │蓋章」欄偽造「陳國正」簽名壹枚並│背面    │
│      │          │盜蓋「陳國正」印文壹枚，以及於「│        │
│      │          │立約定書人」欄偽造「陳國正」簽名│        │
│      │          │壹枚並盜蓋「陳國正」印文壹枚。  │        │
├───┼─────┼────────────────┼────┤
│  九  │借據      │於「借款人」欄內偽造「陳國正」簽│見本院卷│
│      │          │名壹枚並盜蓋「陳國正」印文壹枚，│第205頁 │
│      │          │及於「連帶保證人」欄偽造「陳國正│（98年3 │
│      │          │」簽名壹枚並盜蓋「陳國正」印文壹│月6日借 │
│      │          │枚。                            │款40萬元│
│      │          │                                │）      │
├───┼─────┼────────────────┼────┤
│  十  │承諾書    │於「借款人」欄內偽造「陳國正」簽│見同上編│
│      │          │名壹枚並盜蓋「陳國正」印文壹枚。│號九    │
├───┼─────┼────────────────┼────┤
│ 十一 │借據      │於「借款人」欄內偽造「陳國正」簽│見本院卷│
│      │          │名壹枚並盜蓋「陳國正」印文壹枚，│第208頁 │
│      │          │及於「連帶保證人」欄偽造「陳國正│（98年3 │
│      │          │」簽名壹枚並盜蓋「陳國正」印文壹│月6日借 │
│      │          │枚。                            │款160萬 │
│      │          │                                │元）    │
├───┼─────┼────────────────┼────┤
│ 十二 │承諾書    │於「借款人」欄內偽造「陳國正」簽│見同上編│
│      │          │名壹枚並盜蓋「陳國正」印文壹枚。│號十一  │
├───┼─────┼────────────────┼────┤
│ 十三 │借款申請書│於「申請人代表人」欄偽造「陳國正│見警卷第│
│      │          │」簽名壹枚並盜蓋「陳國正」印文壹│56頁    │
│      │          │枚。                            │        │
├───┼─────┼────────────────┼────┤
│ 十四 │借據      │於「借款人」欄內偽造「陳國正」簽│見本院卷│
│      │          │名壹枚並盜蓋「陳國正」印文壹枚，│第199頁 │
│      │          │及於「連帶保證人」欄偽造「陳國正│（98年5 │
│      │          │」簽名壹枚並盜蓋「陳國正」印文壹│月18日借│
│      │          │枚。                            │款10萬  │
│      │          │                                │5840元）│
├───┼─────┼────────────────┼────┤
│ 十五 │借據      │於「借款人」欄內偽造「陳國正」簽│見本院卷│
│      │          │名壹枚並盜蓋「陳國正」印文壹枚，│第202頁 │
│      │          │及於「連帶保證人」欄偽造「陳國正│（98年5 │
│      │          │」簽名壹枚並盜蓋「陳國正」印文壹│月18日借│
│      │          │枚。                            │款42萬  │
│      │          │                                │3360元）│
├───┼─────┼────────────────┼────┤
│ 十六 │借款申請書│於「申請人代表人」欄偽造「陳國正│見警卷第│
│      │          │」簽名壹枚並盜蓋「陳國正」印文壹│55頁    │
│      │          │枚。                            │        │
├───┼─────┼────────────────┼────┤
│ 十七 │借據      │於「借款人」欄內偽造「陳國正」簽│見本院卷│
│      │          │名壹枚並盜蓋「陳國正」印文壹枚，│第200頁 │
│      │          │及於「連帶保證人」欄偽造「陳國正│（98年5 │
│      │          │」簽名壹枚並盜蓋「陳國正」印文壹│月25日借│
│      │          │枚。                            │款17萬  │
│      │          │                                │2680元）│
├───┼─────┼────────────────┼────┤
│ 十八 │借據      │於「借款人」欄內偽造「陳國正」簽│見本院卷│
│      │          │名壹枚並盜蓋「陳國正」印文壹枚，│第203頁 │
│      │          │及於「連帶保證人」欄偽造「陳國正│（98年5 │
│      │          │」簽名壹枚並盜蓋「陳國正」印文壹│月25日借│
│      │          │枚。                            │款69萬  │
│      │          │                                │720元） │
├───┼─────┼────────────────┼────┤
│ 十九 │借款申請書│於「申請人代表人」欄偽造「陳國正│見警卷第│
│      │          │」簽名壹枚並盜蓋「陳國正」印文壹│58頁    │
│      │          │枚。                            │        │
├───┼─────┼────────────────┼────┤
│ 二十 │借據      │於「借款人」欄內偽造「陳國正」簽│見本院卷│
│      │          │名壹枚並盜蓋「陳國正」印文壹枚，│第206頁 │
│      │          │及於「連帶保證人」欄偽造「陳國正│（98年5 │
│      │          │」簽名壹枚並盜蓋「陳國正」印文壹│月27日借│
│      │          │枚。                            │款10萬元│
│      │          │                                │）      │
├───┼─────┼────────────────┼────┤
│二十一│承諾書    │於「借款人」欄內偽造「陳國正」簽│見同上編│
│      │          │名壹枚並盜蓋「陳國正」印文壹枚。│號二十  │
├───┼─────┼────────────────┼────┤
│二十二│借據      │於「借款人」欄內偽造「陳國正」簽│見本院卷│
│      │          │名壹枚並盜蓋「陳國正」印文壹枚，│第207頁 │
│      │          │及於「連帶保證人」欄偽造「陳國正│（98年5 │
│      │          │」簽名壹枚並盜蓋「陳國正」印文壹│月27日借│
│      │          │枚。                            │款90萬元│
│      │          │                                │）      │
├───┼─────┼────────────────┼────┤
│二十三│承諾書    │於「借款人」欄內偽造「陳國正」簽│見同上編│
│      │          │名壹枚並盜蓋「陳國正」印文壹枚。│號二十二│
├───┼─────┼────────────────┼────┤
│二十四│借款申請書│於「申請人代表人」欄偽造「陳國正│見警卷第│
│      │          │」簽名壹枚並盜蓋「陳國正」印文壹│57頁    │
│      │          │枚。                            │        │
├───┼─────┼────────────────┼────┤
│二十五│借據      │於「借款人」欄內偽造「陳國正」簽│見本院卷│
│      │          │名壹枚並盜蓋「陳國正」印文壹枚，│第201頁 │
│      │          │及於「連帶保證人」欄偽造「陳國正│（98年6 │
│      │          │」簽名壹枚並盜蓋「陳國正」印文貳│月1日借 │
│      │          │枚。                            │款12萬元│
│      │          │                                │）      │
├───┼─────┼────────────────┼────┤
│二十六│借據      │於「借款人」欄內偽造「陳國正」簽│見本院卷│
│      │          │名壹枚並盜蓋「陳國正」印文壹枚，│第204頁 │
│      │          │及於「連帶保證人」欄偽造「陳國正│（98年6 │
│      │          │」簽名壹枚並盜蓋「陳國正」印文貳│月1日借 │
│      │          │枚。                            │款48萬元│
│      │          │                                │）      │
├───┴─────┼────────────────┴────┤
│   合       計    │偽造「陳國正」簽名參拾玖枚                │
│                  │盜蓋「陳國正」印文肆拾陸枚                │
└─────────┴─────────────────────┘
附錄論罪科刑法條全文：
一、中華民國刑法第210條（偽造變造私文書罪）
    偽造、變造私文書，足以生損害於公眾或他人者，處5年以
    下有期徒刑。
二、中華民國刑法第216條（行使偽造變造或登載不實之文書罪
     ）行使第 210 條至第 215 條之文書者，依偽造、變造文
    書或登載不實事項或使登載不實事項之規定處斷。
三、中華民國刑法第339條（普通詐欺罪）
    意圖為自己或第三人不法之所有，以詐術使人將本人或第三
    人之物交付者，處5年以下有期徒刑、拘役或科或併科1千元
    以下罰金。
    以前項方法得財產上不法之利益或使第三人得之者，亦同。
    前二項之未遂犯罰之。